臺灣士林地方法院民事判決　　　　　　　 95年度訴字第802號
原　　　告　丙○○
　　　　　　　　　　　　樓
被　　　告　壬○○
　　　　　　　　　　　　樓
　　　　　　乙○○
　　　　　　　　　　　　樓
　　　　　　庚○○
　　　　　　　　　　　　號6樓.
　　　　　　戊○○
　　　　　　丁○○
　　　　　　己○○
　　　　　　甲○○
前列七人共同
訴訟代理人　詹文凱律師
被　　　告　辛○○
上列當事人間請求損害賠償事件，本院於民國96年6 月15日言詞
辯論終結，判決如下：
    主  文
原告之訴及假執行之聲請均駁回。
訴訟費用新台幣捌仟柒佰元由原告負擔。
    事  實  及  理  由
一、本件被告辛○○未於言詞辯論期日到場，核無民事訴訟法第
    386 條各款所列情形，依原告之聲請，由其一造辯論而為判
    決。
二、原告主張：於民國93年9 月間，原告丙○○擔任台北市兆豐
    金融控股股份有限公司產業工會（下稱兆豐金控工會）理事
    長，兼任台北市中國國際商業銀行有限公司產業工會（下稱
    中銀工會）常務理事，被告壬○○擔任兆豐金控工會副理事
    長及中銀工會理事長，被告乙○○擔任兆豐金控工會副理事
    長，被告辛○○、庚○○、戊○○、丁○○、己○○均擔任
    兆豐金控工會理事、被告甲○○擔任兆豐金控工會常務理事
    。詎被告等人竟於民國93年9 月9 日兆豐金控工會提案（下
    稱系爭提案）上連署簽名提案，並以系爭提案為附件，行文
    台北市政府勞工局並其餘兆豐金控工會理事，而前開提案所
    載之「為本會李理事長榮元嚴重違反本會章程，依本會組織
    章程應理事三分之一以上請求召開臨時理事會議，決議李君
    犯紀之處分」、「本會李理事長榮元，因行事專斷，未尊重
    理事會之民主機制，散發不當文宣，並在未經理事會議之程
    序，逕行解除蔡副理事長之理事職務，嚴重違反法令暨本會
    章程，戕害工會團結，影響工會組織發展，漠視理事法定職
    權」、「李理事長偏執之自我認知，惡意指摘工會幹部，此
    種親者痛仇者快之行徑，顯已不適任本會理事長、常務理事
    等職務」、「另其言行違反本會章程第九條部分，建請理事
    會停止丙○○先生於本會之任何權利」、「本會理事長丙○○自93年1 月29日起，已逾七個月未能召開理事會議，依法
    應由主管機關解除理事長職務」等內容為不實，已不法侵害
    原告之名譽權，致原告受有精神上痛苦，爰依民法第184 條
    第1 項、第185 條、第195 條第1 項規定請求被告連帶賠償
    原告精神慰撫金新台幣（下同）80萬元及利息等語。並聲明
    ：(一)被告應連帶給付原告80萬元及自起訴狀繕本送達最後一
    位被告翌日起至清償日止按年息5 ％計算之利息。(二)願供擔
    保請准宣告假執行。
二、被告辛○○經合法通知無正當理由未到庭，然據其之前提出
    之書狀則以：因原告與被告乙○○、壬○○陸續因會務發展
    之理念與行動等問題產生溝通不良，被告係基於促進工會會
    務進展之考量，始於系爭提案上簽名，以支持工會理事長停
    職、改選，至提案上所指有關原告行止部分，因被告並未積
    極參與會務而不知是否符合實際。而被告所以未出席理監事
    會議，乃對於會務表達不滿之方式，亦為言論表達之一態樣
    ，依法應受保障。本件工會會務之運作，事涉交銀、中銀諸
    多員工之勞動福利，惟因個人因素致會務無法順利推展，如
    屬會務公益意見之表達竟成私權侵害之舉，則日後誰敢參與
    工會活動？工會理事長之會務推動事宜宜屬可供公評之事，
    被告認原告已無力圓順推展會務運作，遂冀於停止原告理事
    長職務，進而推舉其他適當人選以使工會成立之促進員工福
    利保障宗旨得以貫徹，純係基於公益立場及員工福祉考量。
    且本案既是進行理事長停權提案，自應就原告之不適任原因
    及將其停權之理由詳細臚陳以供眾人公評，並無侵害原告名
    譽之意圖與不法等語資為抗辯。並聲明：原告之訴及假執行
    之聲請均駁回，如受不利判決願供擔保請准宣告免為假執行
    。
三、被告壬○○、乙○○、庚○○、戊○○、丁○○、己○○、
    甲○○則以：被告等為兆豐金控公司產業工會之理事，有鑑
    於原告擔任理事長，卻長期未能合法召開工會理事會，致會
    務運作發生困難，及其個人行事風格因素，造成其他理事困
    擾，故依據工會章程規定，請求召集臨時理事會，此乃法律
    上正當權利之行使，並無不法侵害。而提案書內容係依客觀
    事實記載，並無不實，第一份內容為原告違反工會章程，請
    求理事會議處，文中指原告行事專斷，未尊重理事會之民主
    機制，散發不實文宣，逕行解除副理事長之理事職務，破壞
    工會團結等。此等陳述之原因為原告行事確實引人爭議，未
    能尊重其他理事，且自行以工會理事長名義對外發文，以致
    工會其他理監事對其不滿，而有此提案，提案中所述之事實
    確實存在，且屬理事會中可供公評之事項，被告等之提案係
    供理事會討論，為理事職權之正當行使，並無不妥。第二份
    提案指原告擔任理事長，卻逾7 個月未能召開理事會議，此
    一敘述亦屬事實，原告固然有發出召開會議之通知，但因時
    地不宜，致多數理事無法出席，理事會一直無法召開，原告
    自93年1 月8 日至93年10月8 日共通知召開理事會15次，除
    93年2 月5 日係於下午7 時即下班後召開外，亦有利用中午
    12時至13時者，因資方未給理事會務假，致其他理事出席顯
    有困難，原告不顧其他人之困難，自行決定時間，以致會議
    因人數不足無法召開，引起理事之不滿，該提案內容提其逾
    7 月未能召開理事會，與事實並無不符，原告自應檢討，反
    而指責理事出席不力，難怪其他理事有所不滿，該提案亦屬
    理事會討論事項，並無不法之侵害等語資為抗辯，並聲明：
    原告之訴及假執行之聲請均駁回，如受不利判決，願供擔保
    請准宣告免為假執行。
四、兩造不爭執之事實：
（一）原告於本案中係以被告等人於系爭提案上連署簽名提案，
      並以系爭提案為附件，行文台北市政府勞工局並其餘兆豐
      金控工會理事，而前開提案所載之「為本會李理事長榮元
      嚴重違反本會章程，依本會組織章程應理事三分之一以上
      請求召開臨時理事會議，決議李君犯紀之處分」、「本會
      李理事長榮元，因行事專斷，未尊重理事會之民主機制，
      散發不當文宣，並在未經理事會議之程序，逕行解除蔡副
      理事長之理事職務，嚴重違反法令暨本會章程，戕害工會
      團結，影響工會組織發展，漠視理事法定職權」、「李理
      事長偏執之自我認知，惡意指摘工會幹部，此種親者痛仇
      者快之行徑，顯已不適任本會理事長、常務理事等職務」
      、「另其言行違反本會章程第九條部分，建請理事會停止
      丙○○先生於本會之任何權利」、「本會理事長丙○○自
      93 年1月29日起，已逾七個月未能召開理事會議，依法應
      由主管機關解除理事長職務」等內容為不實，主張被告等
      不法侵害其名譽權。
（二）於93年9 月間，原告丙○○擔任台北市兆豐金控工會理事
      長，兼任中銀工會常務理事，被告壬○○擔任兆豐金控工
      會副理事長及中銀工會理事長，被告乙○○擔任兆豐金控
      工會副理事長，被告辛○○、庚○○、戊○○、丁○○、
      己○○均擔任兆豐金控工會理事、被告甲○○擔任兆豐金
      控工會常務理事。
（三）被告等人有於系爭提案上連署簽名提案，並以系爭提案為
      附件，行文台北市政府勞工局並其餘兆豐金控工會理事。
五、得心證之理由：本件原告主張被告等於內容不實之系爭提案
    上連署簽名提案，並以系爭提案為附件，行文台北市政府勞
    工局並其餘兆豐金控工會理事，已不法侵害原告名譽等情，
    為被告所否認，而以前開情詞置辯，是本件兩造之爭點，應
    在於：(一)被告等人於系爭提案上連署簽名提案並行文台北市
    勞工局及其他理事之行為，是否構成侵權行為，而侵害原告
    之名譽？1.系爭提案所載之內容，是否為可受公評之事？
    2.系爭提案所載之「本會理事長丙○○自93年1 月29日起，
    已逾7 個月未能召開理事會議」是否為真實？(二)如前開爭點
    (一)為肯定，原告得請求之精神慰撫金應如何計算？茲分述如
    下：
（一）被告等人於系爭提案上連署簽名提案並行文台北市勞工局
      及其他理事之行為，是否構成侵權行為，而侵害原告之名
      譽？
    1.系爭提案所載之內容，是否為可受公評之事？
　　(1)按言論自由為人民之基本權利，有個人實現自我、促進民
      主政治、實現多元意見等多重功能，維護言論自由即所以
      促進民主多元社會之正常發展，與個人名譽之可能損失，
      兩相權衡，顯然有較高之價值，國家應給予最大限度之保
      障。是行為人以善意發表言論，對於可受公評之事而為適
      當之評論，或行為人雖不能證明言論內容為真實，但所言
      為真實之舉證責任應有相當程度之減輕（證明強度不必至
      於客觀之真實），且不得完全加諸於行為人。倘依行為人
      所提證據資料，可認有相當理由確信其為真實，或對行為
      人乃出於明知不實故意捏造或因重大過失、輕率、疏忽而
      不知其真偽等不利之情節未善盡舉證責任者，均不得謂行
      為人為未盡注意義務而有過失。縱事後證明其言論內容與
      事實不符，亦不能令負侵權行為之損害賠償責任。因此，
      行為人依其所提證據資料有相當理由相信其為真實，且非
      僅涉及私德而與公共利益有關者，符合真實善意，應屬言
      論自由權利之正當行使，縱有致使他人權利受侵害之結果
      ，亦無該當民法第184 條第1 項前段「不法」侵害之要件
      可言。次按稱「可受公評之事」，係指依其事件之性質與
      影響，應受公眾之評論評斷或批評者而言，至於是否屬可
      受公評之事，其標準如何，則應就具體之事件，以客觀之
      態度，社會公眾之認知及地方習俗等資為審認，一般而言
      ，凡涉及國家社會或多數人之利益者，皆屬之；稱「適當
      之評論」，即其評論不偏激而中肯，未逾越必要範圍之程
      度者而言，至其標準仍應就社會一般之通念，以客觀之標
      準決定。
　　(2)次按工會以保障勞工權益，增進勞工知能，發展生產事業
      ，改善勞工生活為宗旨，又工會之任務包括團體協約之締
      結修改或廢止、會員就業之輔導、會員儲蓄之舉辦、生產
      、消費、信用等合作社之組織、會員醫藥衛生事業之舉辦
      、勞工教育及托兒所之舉辦、圖書館、書報社之設置及出
      版物之印行、會員康樂事項之舉辦、勞資間糾紛事件之調
      處、工會或會員糾紛事件之調處、工人家庭生計之調查及
      勞工統計之編製、關於勞工法規制定與修改廢止事項之建
      議、有關改善勞動條件及會員福利事項之促進等合於工會
      宗旨及其他法律規定之事項，工會法第1 條、第5 條定有
      明文。又工會由理事會處理工會一切事務，對外代表工會
      ，工會不設理事長者，由常務理事輪流駐會辦公，處理一
      般日常事務，重要事務仍應由常務理事會處理，對外行文
      ，須由常務理事共同簽署。工會法第15條第1 項、工會法
      施行細則第18條亦有明文。是工會之正常運作實與勞工權
      益之保障、勞資關係之協調及社會經濟之穩定息息相關，
      而工會由理事會處理工會一切事務，並對外代表工會，工
      會如設有理事長，理事長即肩負帶領理事會及工會順利運
      作以促進勞工權益等重責大任，是理事長適任與否乙事，
      即與廣大勞工權益息息相關，而應屬可供公評之事項。
    (3)系爭提案所載之前開內容，均係指陳原告之言行是否適任
      理事長、有無召開理事會等與工會會務進行、工會和諧運
      作等與勞工權益相關之事項，自應屬可供公評之事。
    2.原告指稱被告等不法侵害其名譽權，無非以前開提案記載
      不實為據，應查：
    (1)前開提案上所載「為本會李理事長榮元嚴重違反本會章程
      ，依本會組織章程應理事三分之一以上請求召開臨時理事
      會議，決議李君犯紀之處分」僅係提案之引言，具體內容
      仍應視其他記載而定。
    (2)原告對於其未經理事會開會決議通過，即以該工會名義寄
      發陳情書或信函予該工會之理、監事、上級工會、其他工
      會、政府機關及相關民意代表，並在未經理事會議之程序
      ，逕行解除蔡副理事長之理事職務，並未爭執，並與卷附
      由原告所提出陳情函、工會函等相符（參本院卷一第30頁
      至32頁、42頁、50至53頁、第208 至213 頁），由其內容
      觀之，除對於資方未准會務假予以陳情外，並對於其他理
      事多所指責，是前開提案所載「本會李理事長榮元，因行
      事專斷，未尊重理事會之民主機制，散發不當文宣，並在
      未經理事會議之程序，逕行解除蔡副理事長之理事職務，
      嚴重違反法令暨本會章程，戕害工會團結，影響工會組織
      發展，漠視理事法定職權」、「李理事長偏執之自我認知
      ，惡意指摘工會幹部，此種親者痛仇者快之行徑，顯已不
      適任本會理事長、常務理事等職務」、「另其言行違反本
      會章程第九條部分，建請理事會停止丙○○先生於本會之
      任何權利」等內容，並非全無依據。至原告雖指稱其解任
      副理事長壬○○係基於工會法施行細則第23條、人民團體
      法第31條為之，於法並無不合云云，然其他理事對於理事
      長行事作風既有不滿，自有表達及討論之自由。而理事長
      適任與否既屬應受公評之事項，被告等依其所提證據資料
      亦有相當理由相信其為真實，且非僅涉及私德而與公共利
      益有關，符合真實善意，難認已構成「不法」之侵害。
    (3)原告對於其接任理事長之後至93年9 月間，已逾7 個月未
      能召開理事會乙節並不爭執，惟陳稱其均有依法召開並發
      給開會通知，係因其他理事惡意抵制以致流會云云。是系
      爭提案上所載「本會理事長丙○○自93年1 月29日起，已
      逾七個月『未能』召開理事會議」之內容與事實並無不符
      之處。而原告已自承資方未予會務假，且被告等亦陳稱其
      無會務假，且因召開時地不當致未能與會等語，是原告未
      能召開理事會之原因究竟為何，應屬得予以檢討改進及討
      論之事項，亦屬可供公評之事。故難認系爭提案前開記載
      ，有何不實及不法侵害可言。
（二）綜上所述，原告主張被告共同為本件侵權行為，不法侵害
      其名譽權，尚屬無據，從而，原告提起本件訴訟，依民法
      第184 條第1 項、第185 條、第195 條第1 項規定關於共
      同侵權行為損害賠償請求權之法律關係，請求被告連帶給
      付原告80萬元及自起訴狀繕本送達最後一位被告翌日起至
      清償日止，按年息5 ％計算之利息，為無理由，應予駁回
      ，其假執行之聲請亦失所附麗，應併予駁回。
六、本件事證已臻明確，兩造其餘主張陳述及舉證，經核與判決
    之基礎及結果均無影響，無庸一一論列，附此敘明。
七、本院依職權定本件訴訟費用額為8,700 元（第一審裁判費
    8,700 元），應由原告負擔。
八、訴訟費用負擔之依據：民事訴訟法第78條、第87條第1 項。
中　　華　　民　　國　　96　　年　　6 　　月　　29　　日
                  民事第一庭  法　官  藍雅清
以上正本證明與原本無異。
如對本判決上訴，應於判決送達後20日內向本院提出上訴狀。
中　　華　　民　　國　　96　　年　　7 　　月　　4 　　日
                              書記官  黃王雅寬
